【裁判字號】    97,訴,527
【裁判日期】    971017
【裁判案由】    分割共有物
【裁判全文】
臺灣彰化地方法院民事判決               97年度訴字第527號
原      告  甲○○
訴訟代理人  陳青來律師
被      告  丙○○
訴訟代理人  吳天富律師
被      告  乙○○
上列當事人間請求分割共有物事件，本院於97年10月03日言詞辯
論終結，判決如下：
    主      文
兩造共有坐落彰化縣彰化市○○段一四六五地號、地目建、面積
五九平方公尺土地，應予變價分割，所得價金依原告七分之五、
被告丙○○七分之一、被告乙○○七分之一比例分配之。
原告與被告丙○○共有坐落彰化縣彰化市○○段一四六五地號土
地上之建物即六三六建號、門牌彰化縣彰化市○○里○○街五○
號（整編前為永安街二○號之一）、一層面積三八．四八平方公
尺、二層面積五一．七八平方公尺、三層面積五一．七八平方公
尺、騎樓面積一三．三○平方公尺、總面積一五五．三四平方公
尺、鋼筋混凝土加強磚造、住商用三層樓房建物，應予變價分割
，所得價金依原告二分之一、被告丙○○二分之一比例分配之。
訴訟費用由原告負擔十分之七、被告丙○○負擔十分之二、被告
乙○○負擔十分之一。
    事實及理由
一、本件被告乙○○經合法通知，未於最後言詞辯論期日到場，
    核無民事訴訟法第 386條各款所列情形，爰依原告之聲請，
    就此部分由其一造辯論而為判決。
二、原告起訴主張：
  (一)坐落彰化縣彰化市○○段1465地號、地目建、面積59平方公
    尺之土地為兩造等三人所共有，應有部分詳如附表所示。又
    坐落前開地號土地上建號 636號建物，即門牌彰化縣彰化市
    ○○里○○街50號（整編前為永安街20號之 1），住商用、
    鋼筋混凝土加強磚造三層樓房（一層 38.48平方公尺、二層
    51.78平方公尺、三層51.78平方公尺、騎樓 13.30平方公尺
    ，總面積155.34平方公尺）一棟，為原告與被告丙○○二人
    所共有，應有部分各二分之一。
  (二)系爭土地及建物並無因物之使用目的不能分割之情形，兩造
    間亦未定有不分割之契約，且法律復無禁止分割之規定。原
    告迭商請被告等協議分割，惟均無結果，爰依民法第 823條
    第1項、第824條第2項之規定訴請判決分割。又 系爭土地面
    積過小，系爭建物僅有一出入門戶，如以原物分割，難為通
    常之使用，從而均請求變價分割，所得價金均由共有人按應
    有部分之比例分配。並聲明：如主文所示。
三、被告方面陳述：
  (一)被告乙○○未於最後言詞辯論期日到場，惟據其於前辯論期
    日到場陳述：系爭土地屬於共有，就原告所主張的事實不爭
    執。但伊不同意分割，希望維持共有關係。並聲明(1)請求駁
    回原告之訴(2)訴訟費用由原告負擔。
  (二)被告丙○○陳述：
   (1)同意分割，就土地部分同意變價分割，但因為土地過小，
     如果價錢合理，伊願意向原告購買其所持有的土地面積。
   (2)對於彰化縣彰化地政事務所97年08月20日之複丈成果圖無
     意見。並聲明(1)請求駁回原告之訴(2)訴訟費用由原告負擔
     。
四、得心證之理由：
  (一)按共有物除因物之使用目的不能分割或共有人間契約訂有不
    分割之期限者外，各共有人，得隨時請求分割共有物，再共
    有物分割之方法，共有人不能協議決定者，法院得因任何共
    有人之聲請，以原物分配或變價分配之，民法第823條第1項
    及824條第2項規定甚明。本件原告主張系爭土地為兩造所共
    有，共有人之應有部分如附表所示，又系爭建物為原告與被
    告丙○○二人所共有，應有部分各二分之一，而兩造間就系
    爭土地，原告與被告丙○○間就系爭建物，並無訂不分割之
    期限，亦無依物之使用目的不能分割之情形，惟不能協議分
    割等事實，業據其提出土地登記第一類謄本、地籍圖謄本、
    建物登記第一類謄本及門牌證明書各一件在卷為憑，並為被
    告等所不爭執，堪信原告之主張為真實。從而，原告基於系
    爭土地、建物共有人之共有物分割請求權，依上揭法條規定
    訴請分割系爭土地，洵屬有據，應予准許。
  (二)按以裁判分割的方法限於原物分配（兼金錢補償）和變價分
    配二種方法。若將原物分配予共有人中一人或數人，而對其
    餘共有人全不予分配，僅以金錢補償者，則非裁判分割之方
    法，法院不得為之（民法第824條第2項、最高法院51年台上
    字第 428號判例要旨參照）。又定共有物分配之方法，固可
    由法院自由裁量，但亦須其方法適當。若以原物分割，各當
    事人分得之土地，面積過小，顯然不能作何用途，徒然減損
    系爭土地之經濟效用，故本件不能原物分割，只得予以變賣
    ，所得價金各按應有部分比例分配予各共有人。如此始能將
    本件土地發揮最高之經濟上利用價值，並符合分割共有物應
    澈底消滅共有關係及公平合理之旨。（最高法院73年度台上
    字第2714號、82年度台上字第 512號判決參照）。經查：系
    爭土地上經建有系爭建物，而系爭土地為兩造三人所共有，
    系爭建物則為原告與被告丙○○二人所共有，土地及建物之
    共有人並不相同，有土地登記第一類謄本及建物登記第一類
    謄本在卷可稽，又坐落系爭土地上之系爭建物，一樓部分為
    被告丙○○使用，經營販賣商品，二樓部分原係原告分管部
    分，現未居住、閒置中，三樓部分之前方三分之二部分為原
    告甲○○分管部分、後方三分之一部分為被告丙○○使用之
    置物間，且全棟樓房僅有一個樓梯通至二、三樓，該建物僅
    靠一樓大門出入，一樓側門係通至鄰地他人私設通道（往西
    通往永安街，往東不通）；又系爭建物占用系爭土地之面積
    達 51.78平方公尺，此經本院會同彰化地政事務所測量人員
    勘驗明確，有勘驗測量筆錄及彰化縣彰化地政事務所97年09
    月01日彰地二字第0970010292號函覆之複丈成果圖在卷供考
    ，且為兩造所不爭執。本件如採用原物分割之方式，須將土
    地、建物各分割為三筆、二筆，兩造所分得之土地面積均過
    小（即原告分得42.14平方公尺，被告等二人各分得8.43 平
    方公尺），顯然不能作何用途，又系爭建物係一棟，且全棟
    樓房僅有一個樓梯通至二、三樓，該建物僅靠一樓大門出入
    ，若採原物分割，亦難為通常之使用，均無助於兩造或原告
    與被告丙○○充分利用系爭土地、建物，反而限制土地、建
    物之使用，徒然減損系爭土地、建物之經濟效用，且就系爭
    建物若予原物分割後，將來勢必再就相鄰部分增設牆壁，以
    資區隔，即有破壞建物完整性之虞，原告與被告丙○○苟欲
    為建物之通常使用，則更須將建物之原有室內隔牆拆除，變
    更建物之空間設計，其造成結構上之損害恐難以估計，是系
    爭土地、建物顯不宜為原物分割至明，揆諸上揭最高法院判
    決意旨，系爭土地、建物不能原物分割，只得予以變賣，所
    得價金各按應有部分比例分配予各共有人。如此始能將系爭
    件土地、建物發揮最高之經濟上利用價值，並符合分割共有
    物應澈底消滅共有關係及公平合理之旨。綜上所查，本院認
    原告所主張變價分割之分割方法，誠屬適當，爰採取之而判
    決如主文第一項、第二項所示。
六、訴訟費用負擔之依據：民事訴訟法第78條、第80條之1。
中    華    民    國    97    年    10    月    17    日
                        民事第一庭法  官  邱月嬌
以上正本係照原本作成。
如對本判決上訴，須於判決送達後20日內向本院提出上訴狀（須
附繕本）。
中    華    民    國    97    年    10    月    17    日
                                  書記官  呂雅惠
            附   表 ：
           ┌──────────────────┐
           │坐落彰化縣彰化市○○段1465地號、地目│
           │建、面積59.00平方公尺之土地         │
           ├─────────┬────────┤
           │ 共 有 人 姓 名   │ 應  有  部  分 │
           ├─────────┼────────┤
           │ 乙    ○    ○   │   七 分 之 一  │
           ├─────────┼────────┤
           │ 丙    ○    ○   │   七 分 之 一  │
           ├─────────┼────────┤
           │ 甲    ○    ○   │   七 分 之 五  │
           └─────────┴────────┘


司法院資訊處製作；財團法人民間司法改革基金會備份。
